臺灣士林地方法院民事判決
110年度訴字第1077號
原      告  鄭華國  

被      告  蔡陳相而
訴訟代理人  郭芳宜律師
上列當事人間請求拆屋還地等事件，本院於民國111年8月11日言
詞辯論終結，判決如下：
    主  文
一、被告應將坐落新北市○○區○○段○○○地號土地上如附圖所示A、
    B、C部分之地上物拆除，將占用之土地返還予原告。
二、被告應給付原告新臺幣貳拾參萬玖仟柒佰陸拾元，及自民國
    一一Ｏ年七月一日起至返還前項土地之日止，按月給付原告
    新臺幣參仟陸佰捌拾伍元。
三、訴訟費用由被告負擔。
四、本判決第二項得假執行。
    事  實  及  理  由
壹、程序事項
  按訴狀送達後，原告不得將原訴變更或追加他訴。但被告同意
  者，不在此限。被告於訴之變更或追加無異議，而為本案之言
  詞辯論者，視為同意變更或追加。民事訴訟法第255條第1項第
  1款、第2項分別定有明文。本件原告起訴之聲明原為：（一）
  被告應將坐落新北市○○區○○段000地號土地（重測前為同區社
  后段社后頂小段224-23地號土地，下稱269地號土地）上如原
  證1、2所示面積分別為17.69平方公尺、4平方公尺之地上物拆
  除，將占用之土地返還予原告。（二）被告應給付原告自起訴
  狀繕本送達翌日起回溯5年相當於租金之不當得利，及自起訴
  狀繕本送達翌日起至返還前項土地之日止，按月給付原告新臺
  幣（下同）7,518元，並加計週年利率百分之5之利息（本院卷
  第14頁）。嗣變更為：（一）被告應將269地號土地上如附圖
  所示A、B、C部分之地上物拆除，將占用之土地返還予原告。
  （二）被告應給付原告23萬9,760元，及自民國110年7月1日起
  至返還前項土地之日止，按月給付原告3,685元（本院卷第508
  頁）。經核原告訴之聲明變更，被告對之並無異議而為本案之
  言詞辯論，揆諸首開法條規定，應予准許。
貳、實體事項
一、原告起訴主張：
（一）兩造為269地號土地之共有人，並就土地使用定有分管契
      約（下稱系爭分管契約）。惟被告竟於269地號土地上約
      定由原告使用部分，以鐵皮屋（下稱系爭鐵皮屋）無權占
      用如附圖所示A、B、C部分（面積分別為20.79、4.67、0.
      13平方公尺，合計共占用25.59平方公尺），侵害原告之
      所有權，且受有使用269地號土地如附圖所示A、B、C部分
      之利益，致原告受有損害，爰依民法第767條第1項、第82
      1條、第179條規定，請求被告拆除系爭鐵皮屋，並給付自
      110年6月30日起回溯5年、及自110年7月1日起至返還土地
      之日止，按月給付相當於租金之不當得利等語。
（二）並聲明：
    1.被告應將系爭鐵皮屋占用269地號土地如附圖所示A、B、C
      部分拆除，將占用之土地返還予原告。
    2.被告應給付原告23萬9,760元，及自110年7月1日起至返還
      前項土地之日止，按月給付原告3,685元。
二、被告抗辯則以：
（一）如附圖所示A、B部分鐵皮建物之事實上處分權，並非被告
      所有；如附圖所示C部分則已拆除，現占用C部分之建物係
      日後由他人興建，被告亦無事實上處分權，原告自不得請
      求被告拆屋還地及給付相當於租金之不當得利。縱認原告
      得請求不當得利，其請求金額亦屬過高，應以被告出租所
      得之利益為限等語，資為抗辯。
（二）並聲明：原告之訴駁回。
三、本院得心證之理由：
（一）按所有人對於無權占有或侵奪其所有物者，得請求返還之
      ；各共有人對於第三人，得就共有物之全部，為本於所有
      權之請求。但回復共有物之請求，僅得為共有人全體之利
      益為之，民法第767條第1項前段、第821條分別定有明文
      。又民法第880條固規定：各共有人按其應有部分，對於
      共有物之全部，有使用、收益之權。同法第821條但書規
      定：回復共有物之請求，僅得為共有人全體之利益為之。
      惟上開規定係指共有物尚未經共有人為分管之約定時，始
      有其適用。倘共有人就共有物已為分管之約定，各共有人
      僅能就各自分管部分為使用、收益。是當事人主張其就共
      有物約定使用之分管部分遭他人無權占用，故訴請該將占
      用部分交還其個人，而非交還共有人全體，應為法之所許
      （最高法院99年度台上字第2397號裁定意旨參照）
　　　。經查：
    1.269地號土地為兩造共有，兩造就269地號土地約定有系爭
      分管契約，而269地號土地上屬原告分管之部分，現遭系
      爭鐵皮屋占用如附圖所示A、B、C部分之面積。又被告前
      主張其向同段267地號土地（重測前為同區社后段社后頂
      小段224-21地號土地，下稱267 地號土地）之所有人承租
      267地號土地，並訴請訴外人北鐵金屬有限公司（下稱北
      鐵公司）拆除267地號土地上之建物，嗣與北鐵公司於本
      院98年度訴字第949號拆屋還地等事件達成和解（下稱949
      號和解筆錄），約定北鐵公司應將949號和解筆錄附圖所
      示建物（下稱949號和解建物）返還予被告；被告另將其
      所有門牌號碼新北市○○區○○路000巷0○0○0○0號建物出租予
      訴外人黃國彥，因黃國彥欠繳租金，被告終止租約並訴請
      黃國彥遷讓房屋及給付欠繳之租金，經本院以107年度訴
      字第250號判決確定（下稱250號確定判決），判命黃國彥
      應將如判決附圖所示1、2、3建物（下稱250號判決建物）
      返還予被告。而訴外人即原告之母楊秀梅曾訴請被告拆屋
      還地，嗣楊秀梅與被告於臺灣高等法院103年度上移調字
      第41號調解成立（下稱41號調解筆錄），約定被告應將41
      號調解筆錄附圖所示建物（下稱41號調解建物）拆除等情
      ，為兩造所不爭執（本院卷第354頁），是此部分事實，
      應堪認定。　
    2.又系爭鐵皮屋如附圖所示A、B部分，分別與250號判決建
      物、949號和解建物坐落位置相同（本院卷第24、34頁）
      ，系爭鐵皮屋如附圖所示C部分則與41號調解建物坐落位
      置相同（本院卷第218頁）；參以250號判決建物、949號
      和解建物及41號調解建物之事實上處分權均為被告所有之
      事實，業如上述，堪認系爭鐵皮屋如附圖所示A、B、C部
      分之事實上處分權應均為被告所有。而被告既不爭執269
      地號土地上屬原告分管之部分，現遭系爭鐵皮屋占用如附
      圖所示A、B、C部分之面積，且未能證明原告曾同意被告
      占用，則原告依民法第767條第1項、第821條規定，請求
      被告拆除系爭鐵皮屋如附圖所示A、B、C部分，自屬有據
      。　　　
    3.被告固抗辯稱：其依250號確定判決所取得建物範圍，並
      不包含如250號確定判決附圖所示3部分，故其就系爭鐵皮
      屋如附圖所示A部分並無事實上處分權云云。惟250號確定
      判決主文第1項為「被告（即黃國彥）應將門牌號碼新北
      市○○區○○路000巷0○0號、1之2號如附圖所示1、2、3之建
      物騰空遷讓返還原告（即本件被告） 」（本院卷第26頁
      ），已明確判決被告自黃國彥處取得如250號確定判決附
      圖所示3部分之事實上處分權，是被告上開抗辯，實屬無
      據。　　
    4.被告另抗辯稱：其依949號和解筆錄所取得建物範圍，僅
      有如949號和解筆錄附圖所示224-21（B）部分，並未取得
      如949號和解筆錄附圖所示224-23（B）部分，故其就系爭
      鐵皮屋如附圖所示B部分並無事實上處分權云云。而949號
      和解筆錄固僅約定「北鐵公司同意於99年8月15日將坐落2
      24-21地號土地如附圖編號224-21（A）部分面積0.0126公
      頃及編號224-21（B）部分面積0.005公頃之土地連同其地
      上物以現狀返還原告（即本件被告）」（本院卷第22頁）
      ，確實未記載北鐵公司應返還224-23（B）予被告。然被
      告亦自承：224-23（B）及224-21（B）中間並無牆面相連
      ，為1個完整的長方形建物等語（本院卷第353頁）。則22
      4-23（B）及224-21（B）既為一完整之長方形建物，縱依
      949號和解筆錄，北鐵公司僅負有返還224-21（B）部分建
      物予被告之義務，惟衡諸常情，北鐵公司應係將224-23（
      B）部分併同返還予被告，實無可能將該完整之建物以地
      籍線為界，而僅將224-21（B）部分返還予被告，另繼續
      由北鐵公司使用、收益224-23（B）部分。況224-23（B）
      部分係坐落於269地號土地上由原告分管之部分，對該部
      分無使用權限之被告，自不得訴請北鐵公司返還。此外，
      被告復未能證明224-23（B）部分建物現仍由北鐵公司使
      用、收益，則其上開抗辯，亦屬無據。
    5.被告復抗辯稱：其已將41號調解建物拆除，系爭鐵皮屋如
      附圖所示C部分係後來新建，且非其所為，其並無事實上
      處分權云云。惟本院請被告於41號調解筆錄附圖所示41號
      調解建物四周牆面分別標註編號1、2、3、4，並確認其拆
      除之部分為41號調解建物編號1、2、3之牆面（本院卷第2
      18、353頁），是被告既僅拆除41號調解建物編號1、2、3
      部分之牆面，未拆除編號4之牆面，而41號調解建物編號4
      之牆面及系爭鐵皮屋如附圖所示C部分坐落位置又相同，
      堪認系爭鐵皮屋如附圖所示C部分即為41號調解建物編號4
      之牆面，被告就該部分自應負有拆除義務甚明。況編號4
      之牆面係坐落269地號土地與267地號土地相鄰之地籍線上
      ，而267地號土地上為被告出租予他人之工廠，有本院勘
      驗筆錄在卷可稽（本院卷第314頁），則編號4之牆面既為
      被告出租予他人之工廠，縱認編號4之牆面係後來新建，
      依一般社會通念，亦應為被告所新建無訛。而被告就編號
      4之牆面為新建，且為何人所建等節，並未能提出任何證
      據以實其說，則其此部分抗辯，洵非可採。
（二）另按無法律上原因而受利益，致他人受損害者，應返還其
      利益，民法第179 條之規定甚明。又無權占有他人房屋土
      地，可能獲得相當於租金之利益為社會通常之觀念（最高
      法院61年台上字第1695號判例意旨參照）。又基地租金之
      數額，除以基地申報地價為基礎外，尚須斟酌基地之位置
      ，工商業繁榮之程度，承租人利用基地之經濟價值及所受
      利益等項，並與鄰地租金相比較，以為決定（最高法院68
      年台上字第3071號判例意旨參照）。經查：
　　1.被告以系爭鐵皮屋無權占用269地號土地如附圖所示A、B
      、C部分之事實，既經認定如上，應認被告因此獲有相當
      於土地租金之利益，致原告受有相當於租金之損害，是原
      告自得依民法第179 條規定，請求被告給付相當於租金之
      不當得利。
　　2.又原告係於110年6月21日提起本件訴訟（本院卷第12頁）
      ，而本院送請鑑定269地號土地如附圖所示A、B、C部分之
      租金，自105年7月1日起至110年6月30日止之年租金分別
      為4萬8,120元、4萬9,788元、4萬9,512元、4萬8,120元、
      4萬4,220元，110年6月30日之月租金則為3,685元等情，
      有估價報告書附卷可參。則原告請求自110年6月30日回溯
      5年相當於租金之不當得利23萬9,760元【計算式：4萬8,1
      20元＋4萬9,788元＋4萬9,512元＋4萬8,120元＋4萬4,220元】
      ，及自110年7月1日起至返還土地之日止，按月給付原告3
      ,685元，均屬有據。
　　3.被告固抗辯稱：鑑定報告之金額過高，應以被告出租鐵皮
      屋所得之租金利益為限云云。惟原告請求之不當得利係被
      告使用269地號土地如附圖所示A、B、C部分之利益，而被
      告係出租系爭鐵皮屋而獲得租金利益，兩者並不相同，自
      難為參考之基礎，而仍應以鑑定報告認定之價格為準。是
      被告上開抗辯，洵屬無據。
四、從而，原告依民法第767條第1項規定，請求被告應將269地
    號土地上如附圖所示A、B、C部分之系爭鐵皮屋拆除，將占
    用之土地返還予原告；另依民法第179條規定，請求被告應
    給付原告23萬9,760元，及自110年7月1日起至返還土地之日
    止，按月給付原告3,685元，均為有理由，皆應予准許。又
    原告聲明第2項勝訴部分，所命被告給付之金額未逾50萬元
    ，依民事訴訟法第389條第1項第5款之規定，爰依職權宣告
    假執行，附此敘明。
五、本件事證已臻明確，兩造其餘攻擊防禦方法及所提出之證據
    ，經本院審酌後，核與判決之結果不生影響，爰不一一論駁
    ，併此敘明。　　
六、訴訟費用負擔之依據：民事訴訟法第78條。　　
中　　華　　民　　國　　111 　年　　8 　　月　　30　　日
                  民事第三庭    法  官  楊忠霖
以上正本係照原本作成。 
如對本判決上訴，應於判決送達後20日內向本院提出上訴狀，若
委任律師提起上訴者，應一併繳納上訴審裁判費，否則本院得不
命補正逕行駁回上訴。
中　　華　　民　　國　　111 　年　　8 　　月　　30　　日
                                書記官  賴怡婷